ACORDAO-COMPLETO-2441192

ACÓRDÃO 3149/2020 ATA 45/2020 - PLENÁRIO

VISTOS, relatados e discutidos estes autos de recurso de revisão interposto por José Arlindo da Silva Filho, ex-prefeito de Curimatá/PI, contra o Acórdão 6870/2016-TCU-Segunda Câmara, de relatoria do Ministro-Substituto André Luís de Carvalho, por meio do qual o Tribunal julgou irregulares as contas do responsável, em sede tomada de contas especial, e o condenou em débito e imputou multa proporcional ao dano, em virtude da não conclusão do objeto do Contrato de Repasse 185.465-51-4/2005, firmado com o Ministério do Esporte, que se destinava à construção da primeira etapa de uma praça de esportes no município,
ACORDAM os Ministros do Tribunal de Contas da União, reunidos em sessão do Plenário, com fundamento no art. 35 da Lei 8.443/1992, e ante as razões apresentadas pelo Relator, em:
9.1 conhecer do recurso de revisão interposto por José Arlindo da Silva Filho para, no mérito, dar-lhe provimento, tornando insubsistente o Acórdão 6870/2016-TCU-Segunda Câmara;
9.2 em consequência ao disposto no subitem precedente, julgar regulares com ressalva as contas do Sr. José Arlindo da Silva Filho, com fundamento no art. 16, inciso II, da Lei 8.443/1992, dando-lhe quitação;
9.3 enviar o presente Acórdão ao recorrente, à Procuradoria da República no Estado do Piauí, ao Ministério da Cidadania, à Caixa Econômica Federal e aos demais responsáveis no processo, informando que a presente deliberação, acompanhada do Relatório e do Voto que a fundamentam, está disponível para a consulta no endereço www.tcu.gov.br/acordaos, além de esclarecer que, caso requerido, o TCU poderá fornecer sem custos as correspondentes cópias, de forma impressa.

Recurso de revisão contra acórdão que julgou as contas do recorrente irregulares, condenou-o ao pagamento de débito e de multa diante da paralisação da obra atinente ao contrato de repasse com vistas à construção de uma praça de esportes.

Prefeitura Municipal de Curimatá - PI.

13.1. Ministros presentes: José Mucio Monteiro (Presidente), Walton Alencar Rodrigues, Benjamin Zymler, Augusto Nardes, Aroldo Cedraz, Raimundo Carreiro (Relator), Ana Arraes, Bruno Dantas e Vital do Rêgo.
13.2. Ministros-Substitutos presentes: Augusto Sherman Cavalcanti, Marcos Bemquerer Costa, André Luís de Carvalho e Weder de Oliveira.

UNIAO X JOSE ARLINDO DA SILVA FILHO

RAIMUNDO CARREIRO

Ministro-Substituto André Luís de Carvalho.

Adoto, como relatório, a instrução elaborada pelo auditor da Secretaria de Recursos (Serur) à peça 117, cuja proposta contou com a anuência do Diretor (peça 118) e da representante do Ministério Público junto ao Tribunal de Contas da União (MP/TCU) , Procuradora-Geral Cristina Machado da Costa e Silva (peça 119) :
"INTRODUÇÃO
	Trata-se de recurso de revisão interposto por José Arlindo da Silva Filho, ex-prefeito de Curimatá-PI (peças 100 a 103) , contra o Acórdão 6870/2016-TCU-Segunda Câmara, de relatoria do Ministro André de Carvalho (peça 31) , transcrito na íntegra abaixo:
9. Acórdão:
VISTOS, relatados e discutidos estes autos de tomada de contas especial instaurada pela Caixa Econômica Federal (CAIXA) em desfavor do Sr. José Arlindo da Silva Filho, ex-prefeito de Curimatã/PI (gestão: 2009-2011) , diante da execução parcial com a paralisação do obra atinente ao Contrato de Repasse 018.546.514/2005 celebrado em nome da União, representada pelo Ministério dos Esportes, em 23/12/2005, com vistas à construção de uma praça de esportes, envolvendo a 1ª etapa de processo construtivo, com a previsão do aporte de recursos federais na ordem de R$ 150.000,00, da parte do concedente, além de R$ 8.250,00, da parte do convenente, perfazendo o total de R$ 158.250,00.
ACORDAM os Ministros do Tribunal de Contas da União, reunidos em Sessão da Segunda Câmara, ante as razões expostas pelo Relator, em:
9.1. considerar revel o Sr. José Arlindo da Silva Filho, nos termos do art. 12, § 3º, da Lei nº 8.443, de 16 de julho de 1992;
9.2. julgar irregulares as contas do Sr. José Arlindo da Silva Filho, com fundamento nos arts. 1º, inciso I, 16, inciso III, alíneas "b" e "c", e 19, caput, da Lei nº 8.443, de 1992, para condená-lo ao pagamento das quantias abaixo especificadas, atualizadas monetariamente e acrescidas de juros de mora desde as datas indicadas até o efetivo recolhimento, fixando-lhe o prazo de 15 (quinze) dias, a contar das notificações, para que comprove, perante o Tribunal, o recolhimento da referida importância aos cofres do Tesouro Nacional, nos termos do art. 23, inciso III, alínea "a", da citada lei c/c o art. 214, inciso III, alínea "a", do Regimento Interno do TCU (RITCU) :
	Data de ocorrência 
	Valor Histórico - em R$

	10/9/2007
	41.060,21

	17/3/2008
	42.581,83

	24/7/2009
	12.574,91

9.3. aplicar ao Sr. José Arlindo da Silva Filho a multa prevista no art. 57 da Lei nº 8.443, de 1992, no valor de R$ 80.000,00 (oitenta mil reais) , fixando-lhe o prazo de 15 (quinze) dias, a contar das notificações, para que comprove, perante o Tribunal, o recolhimento da referida quantia aos cofres do Tesouro Nacional, atualizada monetariamente na forma da legislação em vigor;
9.4. autorizar, desde já, com amparo no art. 26 da Lei nº 8.443, de 1992, e no art. 217 do RITCU, o parcelamento das dívidas constantes deste Acórdão em até 36 (trinta e seis) prestações mensais e sucessivas, caso requerido, esclarecendo ao responsável que a falta de pagamento de qualquer parcela importará no vencimento antecipado do saldo devedor (art. 217, § 2º, do RITCU) ;
9.5. autorizar, desde logo, a cobrança judicial das dívidas constantes deste Acórdão, nos termos do art. 28, inciso II, da Lei nº 8.443, de 1992, caso não atendidas as notificações;
9.6. enviar cópia deste Acórdão, bem como do Relatório e da Proposta de Deliberação que o fundamenta, à Procuradoria da República no Estado do Piauí, nos termos do art. 16, § 3º, da Lei nº 8.443, de 1992, para o ajuizamento das ações penais e civis cabíveis; e
9.7. determinar ao Ministério dos Esportes que, em conjunto com o Município de Curimatá/PI, avalie o interesse e a possibilidade de concluir o empreendimento atinente ao Contrato de Repasse 018.546.514/2005, em prol da comunidade local, informando o TCU, no prazo de até 90 (noventa) dias, sobre o resultado das providências adotadas. 
HISTÓRICO 	
EXAME DE ADMISSIBILIDADE
10.	O Ministro Raimundo Carreiro admitiu o recurso sem atribuir-lhe efeito suspensivo (peça 107) .
EXAME DE MÉRITO
11. 	Constitui objeto desta análise definir se:
11.1.	Houve a prescrição da pretensão punitiva e ressarcitória, segundo os critérios do Acórdão 1441/2016-TCU-Plenário e do regime da Lei 9.873/1999.
11.2.	Os documentos novos são suficientes para afastar a responsabilidade do recorrente.
Da análise da prescrição da pretensão punitiva e ressarcitória
12.	A análise da prescrição assume particular relevância, dado o recente julgamento, pelo STF, do Recurso Extraordinário 636.886 (tema 899 da repercussão geral) . Os significativos impactos deste julgamento foram objeto de análise pela Serur nos autos do TC Processo 027.624-2018-8. Por economia processual, juntou-se a estes autos (peça 116) cópia do exame e do pronunciamento da unidade emitidos pela Serur naquele processo, em que foram fundamentadas as seguintes premissas, que serão consideradas no presente exame:
	a)  pela jurisprudência até então vigente, a pretensão punitiva exercida pelo Tribunal de Contas estava sujeita à prescrição, regida pelos critérios fixados no Acórdão 1441/2016-TCU-Plenário. Já quanto ao débito, a ação de ressarcimento era considerada imprescritível, por expressa previsão do art. 37, § 5º, da Constituição Federal. No entanto, ao julgar o RE 636.886, o STF conferiu nova interpretação a esse dispositivo, fixando a tese de que "é prescritível a pretensão de ressarcimento ao erário fundada em decisão de Tribunal de Contas";
	b)  embora o RE 636.886 tenha por objeto a execução de acórdão condenatório proferido pelo TCU, a interpretação conferida pelo STF ao art. 37, § 5º, da Constituição, afeta a ação de ressarcimento como um todo, abrangendo não só a execução, mas também a pretensão condenatória. E, ao contrário da decisão proferida no julgamento do tema 897 (RE 852.475) , no tema 899, relativo à atuação do Tribunal de Contas, a conclusão de que a pretensão de ressarcimento é prescritível foi estabelecida de forma categórica, sem ressalvar as condutas dolosas qualificáveis como ato de improbidade;
	c)  as pretensões punitiva e de ressarcimento devem observar o mesmo regime na atividade de controle externo, dado o objetivo comum da prescrição, de fixar prazo para o Tribunal de Contas agir, buscando caracterizar o ilícito, identificar seu autor, dimensionar as consequências da conduta (em especial, a quantificação do dano) e impor as consequências legais, independentemente do fato de tais consequências terem natureza punitiva ou ressarcitória;
	d)  o Código Civil e a Lei 9.873/1999 constituem as duas alternativas que, de forma mais consistente, polarizam os debates acerca do regime de prescrição a ser observado no processo de controle externo. Não obstante a relevância dos fundamentos utilizados no Acórdão 1441/2016-TCU-Plenário, favoráveis à aplicação do Código Civil, a Lei 9.873/1999 adota balizas usuais no âmbito do direito público, prevê causas de interrupção em tudo compatíveis com o processo de controle externo e já vem sendo utilizada pelo STF para limitar o exercício da pretensão punitiva pelo TCU, em decisões posteriores ao Acórdão 1441/2016-TCU-Plenário. Assim, até que sobrevenha norma específica, entende-se que a prescrição das medidas de ressarcimento a cargo do tribunal de contas deve observar o regime Lei 9.873/1999;
	e)  considerando, porém, que o acórdão proferido no RE 636.886 ainda está sujeito à oposição de embargos declaratórios, não é recomendável reconhecer a prescrição desde logo, ante a possibilidade de esclarecimento da decisão em sentido diverso do ora defendido (notadamente quanto aos atos dolosos) ou mesmo a modulação de seus efeitos, para preservar as ações de controle instauradas com base no entendimento jurisprudencial até então vigente;
	f)  assim, nos casos em que a prescrição não tenha ocorrido por nenhum dos dois regimes (Código Civil ou Lei 9.873/1999) , o desfecho do processo não se alterará, qualquer que seja a premissa adotada (imprescritibilidade, prescritibilidade pelo Código Civil ou pela Lei 9.873/1999) , viabilizando-se o imediato julgamento. Já nas situações em que a pretensão de ressarcimento esteja prescrita por algum dos dois regimes, ou por ambos, é recomendável que o julgamento do processo seja sobrestado, até ulterior deliberação do Tribunal. 
12.1.	As manifestações da Serur juntadas à peça 116 foram elaboradas quando ainda não estava disponibilizado o inteiro teor do acórdão do RE 636.886. Em nova análise após a publicação da decisão (DJe de 24/6/2020) , inclusive mediante o cotejo com os demais votos proferidos no julgamento, conclui-se pela subsistência das premissas indicadas acima, cabendo destacar dois aspectos relevantes.
12.2.	O primeiro diz respeito à ressalva aos atos dolosos de improbidade. Observa-se que tanto na manifestação do TCU, como amicus curiae (peça 35 do RE 636.886) , como na manifestação do Ministério Público Federal na condição de fiscal da ordem jurídica (peça 38) , o tema 897 foi invocado com o fim de preservar a atuação dos tribunais de contas no caso de prejuízos causados dolosamente, mediante condutas típicas de improbidade administrativa. Todavia, o pedido não foi acolhido. No ponto, não houve divergência quanto ao entendimento do relator, de que "as razões que levaram a maioria da Corte a estabelecer excepcional hipótese de imprescritibilidade, no tema 897, não estão presentes em relação as decisões do Tribunal de Contas que resultem imputação de débito ou multa".
12.3.	O segundo aspecto diz respeito à não incidência do Código Civil no regime de prescrição do ressarcimento. Nos votos em que a questão do prazo prescricional foi abordada, a referência foi sempre ao prazo quinquenal, usualmente adotado pelas normas de direito público.
12.4.	Com essas explicações adicionais, passa-se à análise da prescrição no caso em exame, considerando-se as premissas indicadas anteriormente. 
Análise da prescrição segundo os critérios do Acórdão 1441/2016-TCU-Plenário
13.	No que se refere à pretensão punitiva, o TCU tem tradicionalmente aplicado os critérios definidos no Acórdão 1441/2016-TCU-Plenário, que, em incidente de uniformização de jurisprudência, orientou-se pela aplicação do Código Civil. Por este acórdão, em linhas gerais, a prescrição subordina-se ao prazo geral de dez anos (CC, art. 205) , contado a partir da data da ocorrência do fato e interrompido pelo ato que ordenar a citação, a audiência ou a oitiva da parte.
13.1.	Entre outras razões que justificaram a adoção desse critério destaca-se a de que o citado dispositivo constitui uma cláusula geral a ser empregada sempre que a pretensão for prescritível, mas a lei não estabelecer um prazo específico, como na hipótese.
13.2. 	Aplicando essas balizas, verifica-se o seguinte:
	Prescrição da pretensão punitiva não caracterizada

	Termo inicial 
 (último dia da gestão do responsável) 
	Tempo 
	Interrupção do prazo 
	Tempo
	Acórdão condenatório

	26/11/2011 (peça 1, p. 10 e 12) 
	4 anos
	24/8/2015 (peça 21) 
	10 meses
	7/6/2016 (peça 31) 

13.3.	Considerando a premissa de que as pretensões punitiva e de ressarcimento se submetem ao mesmo regime, conclui-se pela possibilidade da aplicação de multa, como também da condenação ao ressarcimento, conforme os parâmetros definidos no Acórdão 1441/2016-TCU-Plenário.  
Análise da prescrição pelo regime da Lei 9.873/1999 
14.	Adotando-se as premissas fixadas na Lei 9.873/1999 ao caso em exame, e mesmo considerando-se o prazo geral, de cinco anos, observa-se que não teria ocorrido a prescrição. Para tanto, é preciso considerar os seguintes parâmetros:
a) Termo inicial:
14.1.	A Lei 9.873/1999, art. 1º traz previsão expressa a respeito do início do prazo como a data da prática do ato. Neste caso - paralisação injustificada das obras -, considera-se a data do último dia da gestão do responsável: dia 26/11/2011.     
b) Prazo:
14.2.	A Lei 9.873/1999 apresenta um prazo geral, de cinco anos (art. 1º) , e um prazo especial, previsto no art. 1º, § 2º, a saber: "quando o fato objeto da ação punitiva da Administração também constituir crime, a prescrição reger-se-á pelo prazo previsto na lei penal". Porém, o Superior Tribunal de Justiça possui sólida jurisprudência no sentido de que a "pretensão punitiva da Administração Pública em relação à infração administrativa que também configura crime em tese somente se sujeita ao prazo prescricional criminal quando instaurada a respectiva ação penal" (REsp 1116477/DF, relator Min. Teori Albino Zavascki, 1ª Turma, DJe 22/8/2012; MS 15462/DF, relator Min. Humberto Martins, 1ª Seção, DJe 22/3/2011; e MS 14446/DF, relator Min. Napoleão Nunes Maia Filho, 3ª Seção, DJe 15/2/2011, entre outros) .
14.3.	Como não se tem notícia da propositura de ação penal contra o responsável acerca dos fatos de que se trata no presente processo, fica afastada essa possibilidade. Dessa forma, será considerado o prazo geral de cinco anos.
14.4.	Não obstante, as causas interruptivas indicadas abaixo evidenciam que a prescrição não teria ocorrido, mesmo que se aplicasse o prazo geral de cinco anos.
c) Interrupções por atos inequívocos de apuração dos fatos:
14.5.	No regime da Lei 9.873/1999, a prescrição se interrompe "por qualquer ato inequívoco, que importe apuração do fato" (art. 2º, II) . Exemplos típicos, no caso em exame, são: o ofício de notificação 4131/2012, de 26/9/2012 (peça 1, p. 14, 16) , o relatório de TCE, de 27/3/2013 (peça 2, p. 78-82) e o relatório de auditoria da CGU, de 21/11/2013 (peça 2, p. 106-111) , o ofício de citação 1374/2015, de 24/9/2015 (peças 25 e 26) , e as análises técnicas de 16/5/2014 e de 1º/2/2016 (peças 9 e 27) . Com esse fundamento, houve a interrupção do prazo prescricional nestas datas até o acórdão condenatório de 7/6/2016 (peça 31) .
d) Interrupções pela citação dos responsáveis:
14.6.	A prescrição também é interrompida "pela notificação ou citação do indiciado ou acusado, inclusive por meio de edital", nos termos do art. 2º, I, da Lei 9.873/1999. E, no regime dessa lei, a interrupção se dá pela citação propriamente dita, e não pelo despacho que a ordena. Com esse fundamento, houve a interrupção do prazo prescricional em 6/10/2015 (peças 25 e 26) .
14.7.	Cabe destacar, por oportuno, que, em se tratando de devedores solidários, a interrupção da prescrição feita a um prejudica aos demais. Incide, nesse caso, regra própria da teoria geral das obrigações, segundo a qual "a interrupção efetuada contra o devedor solidário envolve os demais" (art. 204, § 1º, do Código Civil) . São consequências próprias da solidariedade (a exemplo da regra de que o credor pode demandar qualquer dos devedores, art. 275 do Código Civil) , que não precisam ser repetidas em cada diploma legal específico.
e) Interrupção pela decisão condenatória recorrível:
14.8.	Por fim, a prescrição também se interrompe "pela decisão condenatória recorrível" (art. 2º, III, da Lei 9.873/1999) . Com esse fundamento, houve a interrupção em 7/6/2016, data da sessão em que foi proferido o acórdão condenatório (peça 31) . Essa interrupção é relevante, por estabelecer prazo para julgamento do recurso.
f) Da prescrição intercorrente:
14.9.	Nos termos do art. 1º, § 1º, da Lei 9.873/1999, opera-se a prescrição intercorrente se o processo ficar paralisado por mais de três anos, aguardando "julgamento ou despacho".
14.10.	Note-se que há uma correlação entre essa hipótese e as causas de interrupção da prescrição do art. 2º. Com efeito, uma vez interrompida a prescrição por alguma das hipóteses do art. 2º, o processo não pode ficar inativo, sem qualquer inovação processual relevante, por mais de três anos.
14.11.	Trata-se de prazo específico, não se aplicando nem o prazo geral de cinco anos nem o prazo especial, da lei penal (§ 2º) . A finalidade da prescrição intercorrente, com seu prazo próprio, é a de assegurar a eficiência e celeridade nas apurações administrativas. Seria contrário a essa finalidade a paralisação injustificada do processo por período maior que o triênio estabelecido para a hipótese.
14.12. 	A extrapolação do prazo de três anos, sem inovação relevante no processo, pode configurar negligência. Por isso, além de se operar a prescrição, deve-se promover a "apuração da responsabilidade funcional decorrente da paralisação, se for o caso".
14.13.	Em muitas situações o exame da prescrição intercorrente pode ficar prejudicado nos processos já em tramitação no TCU. Como a ação de ressarcimento era considerada imprescritível, as peças que compõem a tomada de contas especial, elencadas no art. 10 da Instrução Normativa-TCU 71/2012, não contemplam informações pormenorizadas quanto ao andamento do processo na fase interna, o que pode prejudicar a análise de eventual paralisação por mais de três anos.
14.14.	Assim, caso o tribunal venha a adotar a sistemática da Lei 9.873/1999 para aferir a prescrição, convém avaliar, oportunamente, a possibilidade de ajustes na IN-TCU 71/2012, para que as tomadas de contas especiais encaminhadas ao tribunal contemplem informações sobre as interrupções ocorridas na fase interna do procedimento (como, por exemplo, declaração do órgão instaurador da TCE, de que o processo não ficou paralisado por mais de três anos, na forma do art. 1º, § 1º, da citada lei) .
14.15.	Especificamente quanto a esta TCE, verifica-se que as próprias causas de interrupção elencadas acima evidenciam que o processo teve andamento regular, não se operando a prescrição intercorrente.
14.16.	Logo, há informações suficientes nos autos para evidenciar o regular andamento do feito, não se verificando a prescrição intercorrente prevista na Lei 9.873/1999.
g) Conclusão:
14.17.	Independentemente da existência de outras causas interruptivas não elencadas acima, cujo levantamento não se fez necessário, observa-se, pelos eventos indicados, que em nenhum momento transcorreu prazo suficiente para se operar a prescrição (nem mesmo se se considerasse o prazo geral de cinco anos) , tomando-se por referência a Lei 9.873/1999, tida pelo STF como norma regente da prescrição da pretensão punitiva pelo TCU.
14.18.	Partindo-se da premissa de que a pretensão reparatória segue as mesmas balizas, enquanto não houver norma específica a respeito, a demonstração de que não se operou a prescrição punitiva impõe, como consequência, a conclusão de que também é viável a condenação ao ressarcimento do prejuízo apurado nos autos.	
Alegações do ex-prefeito José Arlindo da Silva Filho	 
15.	José Arlindo da Silva Filho sustenta que:
15.1 Não há prova técnica da inutilidade do campo de futebol ou de dano ao erário ocorrido durante a sua gestão (peça 101, p. 6) .
15.2.	A conclusão da obra afasta o entendimento de que a omissão do recorrente inviabilizou o objeto pactuado (peça 101, p. 6) .
15.3.	Os serviços realizados até a gestão do recorrente foram aproveitados pelo prefeito Valdecir Rodrigues de Albuquerque Júnior (2017-2020) , que os concluiu, com autorização, medição e pagamento realizado pela da Caixa, apesar do lapso temporal de mais de cinco anos do término do mandato do recorrente - 26/11/2011 (peça 101, p. 7) .
15.4.	A condenação em débito não faz sentido porque as obras tidas como inservíveis foram aproveitadas. Assim, o recorrente não pode ser condenado por não ter aplicado a terceira parcela do repasse no objeto pactuado (peça 101, p. 7) .
15.5.	A falta de continuidade das obras justifica-se por entender o recorrente que 3ª parcela do repasse era insuficiente, razão pela qual, requereu alterações no plano de trabalho junto a Caixa e, antes da manifestação final sobre as tais solicitações, o recorrente deixou o cargo de prefeito por força de decisão da Justiça Eleitoral (peça 101, p. 7) .
15.6.	O Plenário do Tribunal pode revisar os acórdãos, quando fatos novos demonstram a falta de nexo entre a conduta do responsável e o dano ao erário apurado (peça 101, p. 7-8) .
16.	O recorrente colaciona ao apelo os seguintes documentos: 
16.1.	Os Acórdão 4941/2016-TCU-Segunda Câmara, de relatoria do Ministro André de Carvalho, 8917/2017-TCU-2ª Câmara, de relatoria da Ministra Ana Arraes, e 857/2020-TCU-Plenário, de relatoria do Ministro Augusto Nardes (peça 101, p. 1-5, 20-52, 53-68 e  peça 103) .
16.2.	Solicitação à Caixa da vistoria de medição para a 1ª liberação de recursos dos contratos de repasse 0195.560-83 e 0185.465-14, de 2/8/2017, acompanhada de relatórios resumo de empreendimento, relações de solicitação de pagamentos e boletins de medição (peça 101, p. 10-17) .
16.3.	Informações da Caixa sobre o objeto dos contratos 0185465-14 e 0195560-83 (peça 100 e 102) .	
16.4.	Ofício 1007/2018-TCU/SECEX-PI, de 10/7/2018, de comunicação/inclusão de nome no Cadin (peça 101, p. 18-19) .
Análise
17.	A construção de praça de esportes foi objeto dos contratos de repasse 0185465-14, 1ª parte (TC Processo 007.388/2014-4) , e 0195560-83, 2ª parte (TC Processo 007.393/2014-8) .
18.	O contrato de repasse 0185465-14, com vigência entre 23/12/2005 e 30/12/2018, previu a utilização de R$ 150.000,00 de recursos federais e de R$ 8.250,00 de contrapartida municipal para a realização de serviços preliminares/movimento de terra, drenagem da área, campo de jogo, instalações elétricas e serviços complementares (peça 1, p. 30-34, 48-60, 64-76 e peça 2, p. 24 destes autos e peça 138, p. 83 do TC Processo 007.393/2014-8) .
19.	No que interessa, os recursos desse ajuste foram assim liberados (peça 1, p. 8) :
	Data
	Repasse desbloqueado
	Contrapartida desbloqueada
	Valor total desbloqueado

	10/09/2007
	R$ 41.060,20
	R$ 2.262,08
	R$ 43.322,29

	17/03/2008
	R$ 42.581,83
	R$ 2.345,91
	R$ 44.927,74

	24/07/2009
	R$ 12.574,91
	R$ 692,77
	R$ 13.267,68

	Total
	R$ 96.216,95
	R$ 5.300,76
	R$ 101.517,71

20.	O relatório de acompanhamento da Caixa, de 9/6/2009, apontou o seguinte (peça 1, p. 98) :
	Descrição
	Previsto (R$) 
	%
	Executado (R$) 
	%

	Serviços preliminares
	4.969,60
	100,00
	4.969,60
	100,00

	Demolições e retiradas
	3.936,34
	100,00
	3.936,34
	100,00

	Regularização de áreas
	37.206,96
	100,00
	37.206,96
	100,00

	Drenagem de área
	21.044,16
	100,00
	21.044,16
	100,00

	Canaleta de alvenaria revestida
	21.659,99
	100,00
	13.267,68
	61,25

	Campo de jogo
	42.703,50
	100,00
	0,00
	0,00

	Instalações elétricas
	4.081,31
	100,00
	2.007,37
	19,18

	Serviços complementares
	22.398,14
	100,00
	19.085,60
	85,21

	Total
	158.000,00
	100,00
	101.517,71
	64,25

21.	O contrato de repasse 0195560-83 (2ª parte) , com vigência entre 21/11/2006 e 30/12/2018, previu inicialmente o uso de R$ 350.000,00 recursos federais e de R$ 17.500,00 de contrapartida municipal. A alteração do plano de trabalho de 2009 elevou a contrapartida para R$ 60.108.13 e o valor do ajuste para R$ 410.108,13, para a realização de serviços de infraestrutura, blocos internos, distribuição de água, adutora e serviços complementares (TC Processo 007.393/2014-8, peça 1, p. 59-67, 79-91, 93-103, 113, 121, 133 e peça 138, p. 68, 73, 80 e 83) .
	Descrição
	Previsto (R$) 
	%
	Executado (R$) 
	%

	Infraestrutura
	112.148,71
	100,00
	107.476,94
	95,83

	Blocos internos
	91.831,08
	100,00
	79.915,34
	87,02

	Distribuição de água
	28.774,65
	100,00
	9.374,14
	32,58

	Serviços complementares
	122.353,69
	100,00
	51.926,40
	42,44

	Adutora
	55.000,00
	100,00
	40.216,76
	73,12

	Total
	410.108,13
	100,00
	288.909,58
	70,45

24.	Diversos gestores ocuparam o cargo de prefeito após a celebração dos ajustes, conforme relatou a Caixa à peça 1, p. 10-13:
	Nome
	Período

	Valdecir Rodrigues de Albuquerque Junior
	1º/01/2005 a 17/06/2008

	Florenice Jacobina Brito
	18/07/2008 a 31/12/2008

	José Arlindo da Silva Filho
	1º/01/2009 a 11/08/2010

	Lailson Guerra Cruz
	13/08/2010 a 18/08/2011

	José Arlindo da Silva Filho
	18/08/2011 a 26/11/2011

	Reidan Kleber Maia de Oliveira
	27/11/2011 a 31/12/2016

	Valdecir Rodrigues de Alburquerque Junior*
	1º/01/2017 a 31/12/2020

*consulta realizada no portal do TSE em 4/9/2020.
25.	Os prefeitos Florence Jacobina Brito (18/7 a 31/12/2008) , Lailson Guerra Cruz (13/8/2010 a 17/8/2011) e Reidan Kleber de Oliveira (27/11/2011 a 31/12/2016) tiveram suas responsabilidades afastadas neste processo, ainda que disponíveis os recursos na conta da avença.
26.	A primeira, porque permaneceu no cargo de em um mandato tampão de apenas cinco meses e os demais porque ajuizaram as ações judicias para a solução do caso, prevalecendo o entendimento de que a deterioração das obras impedia sua conclusão com os recursos disponíveis (itens 11 a 13 da peça 32, p. 2) .
27.	José Arlindo da Silva Filho foi responsabilizado por não ter concluído o objeto do contrato de repasse 018.546.514/2005, que estava com 64,25% das etapas concluídas, a despeito da disponibilidade dos recursos, resultando em uma obra inacabada, deteriorada e sem alcance social, a teor do Acórdão 6870/2016-TCU-Segunda Câmara (peças 25, 31 e 32) .
28.	No âmbito do TC Processo 007.393/2014-8, José Arlindo da Silva Filho fora inicialmente condenado por ter paralisado injustificadamente a execução do contrato de repasse 0195560-83, a teor do Acórdão 4941/2016-TCU-Segunda Câmara, de relatoria do Ministro André de Carvalho. Em sede de recurso de revisão, o Tribunal excluiu o débito imputado ao responsável, porque: (a)  seu último ato como gestor ocorreu em 26/11/2011 e a vigência do ajuste prorrogou-se até 30/12/2018, alcançando gestões posteriores; (b) não lhe cabia a responsabilidade pela prestação de contas final; (c)  não utilizou os valores do repasse, que permaneceram na conta da prefeitura até 2017; e (d)  o prefeito da gestão 2017-2020, Valdecir Rodrigues de Albuquerque Júnior, concluiu o objeto do ajuste, conforme os termos do Acórdão 857/2020-TCU-Plenário, de relatoria do Ministro Augusto Nardes. 
29.	O Tribunal deixou assente também que a paralização da obra não ostentou gravidade bastante para reprovar as contas do ex-prefeito, diante das seguintes circunstâncias atenuantes: (a)  manutenção da terceira parcela na conta; (b) pedido de alteração do plano de trabalho diante da impossibilidade de conclusão dos serviços com os recursos disponíveis; (c) reformulação do plano de trabalho com o aumento da contrapartida e do valor total da obra; (d) curto período de responsabilidade de gestão perante o contrato; e (e) situação atípica de alternância do mandato eletivo entre o responsável, o vice-prefeito, o presidente da câmara municipal e o prefeito eleito para o pleito suplementar.
30.	De volta ao presente feito, nota-se a relevância da determinação descrita no item 9.7 do Acórdão 6870/2016-TCU-Segunda Câmara, direcionada ao Ministério dos Esportes no sentido de avaliar o interesse e a possibilidade de concluir o empreendimento inacabado. 
31.	Observe que o Ministério dos Esportes acionou o município a se manifestar sobre a questão (peça 57, p. 14) , o qual, por meio do atual prefeito Valdecir Rodrigues de Albuquerque Júnior, declarou o interesse de concluir o objeto dos contratos 0185465-14 e 0195560-83, paralisado por longo período (peça 57, p. 20) .
32.	A confirmação da execução física do objeto dos contratos de repasse 0185.465-14 e 0195.560-83 consta dos seguintes documentos:
32.1.	Memorando da Gerências Executivas de Governo em Teresina/PI ao GEOTR02 - Gestão Execução, Pagamentos e PCF (mensagem eletrônica de 3/4/2019) nos seguintes termos: "informamos que os CR 0185.465-14/2005 e 0195.560-83/2006 pactuado com a Prefeitura Municipal de Curimatá estão com obras 100% concluídas" (TC Processo 007.393/2014-8, peça 138, p. 78) .
32.2.	Relatório de acompanhamento de engenharia da Caixa, de 12/12/2018 (peça 140, p. 294-297) , acompanhado de registro fotográfico, com o seguinte comentário: "o projeto previa a construção de quatro bancos de concreto coberto para reservas, no entanto, só foram executados dois. contudo, verificamos ser suficientes. Diante disso, a obra apresenta funcionalidade."
32.3.	Autorização de desbloqueio e informações sobre prestação de contas parcial (Caixa) , de 19/12/208 (TC Processo 007.393/2014-8, peça 138, p. 68-69) , com a observação: "Obra concluída com glosa".
32.4. 	Registro de conclusão de 100% das obras/serviços realizados, no âmbito do contrato 0185465-14 - construção da praça de esportes (estádio e atletismo) -, em relação ao valor liberado de R$ 150.000,00, com a última medição realizada em 3/12/2018, e valor total de investimento de R$ 158.250,00 (peça 100) .
32.5.	Registro de conclusão de 100% das obras/serviços realizados, no âmbito do contrato 0195560-83 - construção da praça de esportes (estádio e atletismo) -, em relação ao valor liberado de R$ 350.000,00, com a última medição realizada em 3/12/2018, e valor total de investimento de R$ 410.108,13 (peça 102) .	
33. 	A execução do objeto do contrato de repasse 0185464-14 se confirma também com a descrição expressa de seus serviços na documentação licitatória e contratual, referente à execução complementar da obra paralisada, a cargo da empresa Vieira Santos Transportes e Construções Ltda. (peça 101, p. 14-17 destes autos e peça 138, p. 4, 90 e peça 140, p. 47-48, 91, 98-99, 107, 119, 163, 201, 215, 217, 220, 223, 258, 261, 265-268 do TC Processo 007.393/2014-8) . 
34.	A comprovação da execução física de 100% do objeto dos contratos de repasse, aliada aos documentos acostados nestes autos e no TC Processo 007.393/2014-8, permite concluir que a execução de 64,25% da obra foi aproveitada a posteriori, o que se confirmou com a demonstração da funcionalidade da praça de esportes e do benefício social alcançado.
35.	No acórdão recorrido, o Tribunal responsabilizou o ex-prefeito pelo nexo de causalidade verificado entre o dano experimentado e a sua decisão de paralisar as obras. Todavia, os documentos novos confirmam a execução da integralidade do contrato de repasse 0185465-14, o que afasta o fundamento para tal responsabilização.   
36.	Desse modo, entende-se que o débito imputado ao recorrente deve ser afastado pelos seguintes motivos: (a)  o objeto do contrato de repasse 0185465-14 foi concluído; (b) não se apontou qualquer irregularidade na execução físico-financeira da terceira parcela de R$ 13.267,68 ocorrida na gestão de José Arlindo da Silva Filho (peça 1, p. 98-102, 108) ; e (c) não coube a ele a apresentação da prestação de contas final do ajuste (cláusula 12 da peça 1, p. 65) . 
37.	Cabe agora verificar se a conduta do ex-gestor foi suficiente para manter a irregularidade de suas contas.
38.	Seria reprovável sua atitude de não dar andamento ao ajuste após a inspeção da Caixa realizada em 2/6/2009 (peça 1, p. 98-102) , a qual atestou a regularidade da aplicação das três parcelas. Isto ensejaria a aplicação de multa, com base no art. 58, III, da Lei 8.443/1992.
39.	Ocorre que tal decisão do responsável dever ser sopesada com as circunstâncias atenuantes verificadas nos autos, quais sejam: (a) pedido formulado pelo ex-gestor para alteração do plano de trabalho da 2ª etapa, diante da impossibilidade da conclusão dos serviços com os recursos disponíveis, aumentando-se a contrapartida de R$ 17.500,00 para R$ 60.108,13 (TC 007393/2014-8, peça 139, p. 178) ; (b)  reformulação do plano de trabalho da 2ª etapa (TC 007393/2014-8, peça 139, p. 224-225, 226-230) ; (c) curto período de responsabilidade de gestão do ajuste, de 1º/1/2009 a 11/8/2010 e de 18/8/2011 a 26/11/2011 (peça 1, p. 10) ; e (d) situação atípica de alternância do mandato eletivo entre o responsável, o vice-prefeito, o presidente da câmara municipal e o prefeito eleito para o pleito suplementar (peça 1, p. 10) .
40.	Diante dos fatos apresentados e mantendo a coerência com o voto do Ministro Augusto Nardes, que conduziu o Acórdão 857/2020-TCU-Plenário (TC Processo 007.393/2014-8) , propõe-se o julgamento pela regularidade, com ressalvas, das contas do ex-prefeito, tendo em vista que sua conduta não ostentou gravidade bastante para a reprovação das contas. 
41.	Desse modo, propõe-se o acolhimento das razões recursais.  
CONCLUSÃO
42.		A prescrição da pretensão punitiva e ressarcitória, segundo os critérios do Acórdão 1441/2016-TCU-Plenário e do regime da Lei 9.873/1999 não restou caracterizada nos autos. 
43.		A comprovação da execução física e da funcionalidade da praça de esportes, objeto dos contratos de repasse 0185465-14, 1ª parte (TC Processo 007.388/2014-4) , e 0195560-83, 2ª parte (TC Processo 007.393/2014-8) , aliada à ausência de irregularidade na execução físico-financeira da terceira parcela de R$ 13.267,68 ocorrida na gestão de José Arlindo da Silva Filho e à ausência de responsabilidade pela apresentação da prestação de contas final do ajuste, afastam o débito atribuído ao ex-prefeito. 
44.	As circunstâncias atenuantes à decisão do responsável de paralisar as obras permitem o julgamento pela regularidade das contas, com ressalvas. 
45.	Desse modo, propõe-se o acolhimento das razões recursais.  
PROPOSTA DE ENCAMINHAMENTO
46.	Ante o exposto, submete-se à consideração superior a análise do recurso de revisão interposto por José Arlindo da Silva Filho contra o Acórdão 6870/2016-TCU-Segunda Câmara, propondo-se, com fundamento no artigo 35, da Lei 8.443/1992:
a) conhecê-lo e, no mérito, dar-lhe provimento, tornando insubsistente o acórdão recorrido; 
b) em consequência ao disposto no subitem precedente, julgar regulares com ressalva as contas do Sr. José Arlindo da Silva Filho, com fundamento no art. 16, inciso II, da Lei 8.443/1992, dando-lhe quitação; 
c) dar ciência às partes, à Procuradoria da República no Estado da Piauí, aos órgãos/entidades interessados, bem como aos demais cientificados do acórdão recorrido."
É o Relatório.

Francisco Nunes de Brito Filho (OAB/PI 2.975 e OAB/MA 5.827 A), representando José Arlindo da Silva Filho.

Procuradora-Geral Cristina Machado da Costa e Silva.

TOMADA DE CONTAS ESPECIAL. CONTRATO DE REPASSE. CONSTRUÇÃO DE PRAÇA DE ESPORTES. EXECUÇÃO PARCIAL. PARALISAÇÃO DA OBRA. RESPONSABILIZAÇÃO DO PREFEITO SUCESSOR. REVELIA. CONTAS IRREGULARES. DÉBITO. MULTA. RECURSO DE RECONSIDERAÇÃO NÃO ACOLHIDO. EMBARGOS REJEITADOS. RECURSO DE REVISÃO. INOCORRÊNCIA DA PRESCRIÇÃO DA PRETENSÃO PUNITIVA E RESSARCITÓRIA. APROVEITAMENTO DA PARTE EXECUTADA. BENEFÍCIO SOCIAL ALCANÇADO. COMPROVAÇÃO DA EXECUÇÃO FÍSICA E DA FUNCIONALIDADE DA PRAÇA DE ESPORTES. AFASTAMENTO DO DÉBITO ATRIBUÍDO AO EX-PREFEITO. CIRCUNSTÂNCIAS ATENUANTES À DECISÃO DE PARALISAR AS OBRAS. CONHECIMENTO. PROVIMENTO.

TOMADA DE CONTAS ESPECIAL (TCE)

Secretaria de Recursos (SERUR); Secretaria de Controle Externo de Tomada de Contas Especial (SecexTCE).

Inicialmente, registro que atuo nos presentes autos por força de sorteio, conforme termo juntado à peça 106.
2.	Em exame recurso de revisão interposto por José Arlindo da Silva Filho, ex-prefeito de Curimatá-PI (peças 100 a 103) , contra o Acórdão 6870/2016-TCU-Segunda Câmara, de relatoria do Ministro André de Carvalho (peça 31) , proferido em apreciação de tomada de contas especial instaurada pela Caixa Econômica Federal (Caixa) , diante da execução parcial com paralisação de obra atinente ao Contrato de Repasse 0185.465-14/2005, celebrado em nome da União, representada pelo Ministério dos Esportes, em 23/12/2005, envolvendo a 1ª etapa de processo construtivo de uma praça de esportes.
3.	Havia a previsão do aporte de recursos federais na ordem de R$ 150.000,00, além de R$ 8.250,00 como contrapartida do convenente, perfazendo o total de R$ 158.250,00. Entretanto, restou inicialmente configurada nos autos a não conclusão da obra, cuja execução física havia atingido apenas 64,25% do previsto no plano de trabalho, com posterior abandono e sem trazer benefício à comunidade.
4.	Por meio do Acórdão 6870/2016-TCU-Segunda Câmara, de relatoria do Ministro André de Carvalho, e mantido, em apreciação de recurso de reconsideração, pelo Acórdão 12120/2018-TCU-Segunda Câmara, e de embargos de declaração, pelo Acórdão 7432/2019-TCU-Segunda Câmara, estes últimos de relatoria do Ministro Aroldo Cedraz, o Tribunal decidiu, no essencial:
9.1. considerar revel o Sr. José Arlindo da Silva Filho, nos termos do art. 12, § 3º, da Lei nº 8.443, de 16 de julho de 1992;
9.2. julgar irregulares as contas do Sr. José Arlindo da Silva Filho, com fundamento nos arts. 1º, inciso I, 16, inciso III, alíneas "b" e "c", e 19, caput, da Lei nº 8.443, de 1992, para condená-lo ao pagamento das quantias abaixo especificadas, atualizadas monetariamente e acrescidas de juros de mora desde as datas indicadas até o efetivo recolhimento, fixando-lhe o prazo de 15 (quinze) dias, a contar das notificações, para que comprove, perante o Tribunal, o recolhimento da referida importância aos cofres do Tesouro Nacional, nos termos do art. 23, inciso III, alínea "a", da citada lei c/c o art. 214, inciso III, alínea "a", do Regimento Interno do TCU (RITCU) : 
 (...) 
9.3. aplicar ao Sr. José Arlindo da Silva Filho a multa prevista no art. 57 da Lei nº 8.443, de 1992, no valor de R$ 80.000,00 (oitenta mil reais) , fixando-lhe o prazo de 15 (quinze) dias, a contar das notificações, para que comprove, perante o Tribunal, o recolhimento da referida quantia aos cofres do Tesouro Nacional, atualizada monetariamente na forma da legislação em vigor. 
5.	Mediante o recurso de revisão interposto (peças 100-103) , do qual conheci via Despacho à peça 107, por atender aos requisitos de admissibilidade, o recorrente argumentou, em síntese, que: não há perícia comprovando que o referido campo de futebol tornou-se inservível; é possível constatar que as obras realizadas até o momento não ficaram inservíveis para dar continuidade ao objeto pactuado; não foi omisso, visto que requereu a modificação do plano de trabalho para adequação do projeto, entretanto não teve tempo hábil para obter as devidas autorizações; e cinco anos após o término de seu mandato, as obras recomeçaram e houve reaproveitamento do que havia sido feito, permitindo, assim, concluir a execução do convênio. Os documentos apresentados estão relacionados no exame de admissibilidade realizado pela Secretaria de Recursos (Serur) (peça 104, p.2-3) :
a) Relatório da Caixa de acompanhamento do Contrato 0185465-14 (peça 100) ;
b) Ofício 140/2017 da Prefeitura de Curimatá encaminhado à Caixa, referente ao Contrato de Repasse 0195.560-83/2006 (peça 101, p. 10-13) ;
c) Ofício 141/2017 da Prefeitura de Curimatá encaminhado à Caixa, referente ao Contrato de Repasse 0185.465-14/2005 (peça 101, p. 14) ;
d) Relatório Resumo de Empreendimento, Relação de Solicitação/Comprovação de Pagamentos e Boletim de Medição do Contrato de Repasse 0185.465-14/2005 emitidos em agosto de 2017;
e) Decisões e comunicações processuais expedidas pelo TCU (peça 101, p. 18-68) ;
f) Relatório da Caixa de acompanhamento do Contrato 0195560-83 (peça 102) ;
g) Acórdão 857/2020-TCU-Plenário, relatório e voto proferido nos autos do TC Processo 007.393/2014-8. (peça 101, p. 15-17) .
6.	Em análise dos argumentos e elementos trazidos pela recorrente, a Serur avaliou que não ocorreu nem prescrição punitiva nem a ressarcitória, e que a apresentação dos documentos nessa fase recursal permitiu comprovar: 
a) 	a execução física e a funcionalidade da praça de esportes, objeto dos Contratos de Repasse 0185.465-14, referente à 1ª parte da construção, objeto dos presentes autos, e 0195.560-83, que trata da 2ª parte, analisada no âmbito do TC Processo 007.393/2014-8, de relatoria do Ministro Augusto Nardes; 
b) 	a ausência de irregularidades na gestão da parcela de R$ 13.267,68, ocorrida na gestão de José Arlindo da Silva Filho; e 
c) 	a ausência de responsabilidade do recorrente pela apresentação da prestação de contas final do ajuste.
7.	Segundo a unidade técnica, as circunstâncias atenuantes à decisão do responsável de paralisar as obras, juntamente com a comprovação de sua conclusão posterior, permitiriam afastar o débito atribuído ao ex-prefeito e julgar as contas do responsável regulares com ressalva. Nesse sentido, a Serur se manifestou por conhecer do recurso de revisão e, no mérito, dar-lhe provimento (peças 117-118) . A proposta obteve a concordância do Ministério Público junto ao TCU (peça 119) .
8.	Manifesto, desde já, minha concordância com os pareceres uníssonos nos autos, cujos fundamentos adoto como razões de decidir, sem prejuízo de comentários adicionais.
9.	O ajuste sob exame previa a liberação de R$ 150 mil reais de recursos federais para a construção da primeira etapa da praça de esportes. Entretanto, foram liberados apenas R$ 96.216,95, equivalente a 64,14% do planejado, sendo que na gestão do recorrente apenas a terceira parcela, de R$ 12.574,91 foi depositada. Logo, constato que o Sr. José Arlindo está sendo responsabilizado por não ter dado continuidade a uma obra que tinha execução física de 64,25%, porcentagem praticamente idêntica a dos recursos federais liberados. 
10.	Desse modo, é possível inferir que, caso a parcela faltante de recursos federais houvesse sido liberada juntamente com a terceira parcela, a primeira etapa da construção pudesse ter sido efetivamente finalizada. De qualquer modo, o recorrente foi penalizado por esta Corte pelo fato de que a execução física da obra não foi além de 64,25%, sendo que foram transferidos apenas 64,14% dos recursos.
11.	A Serur considera que seria reprovável, com possibilidade de aplicação de multa, a atitude do recorrente de não dar andamento ao ajuste após a inspeção da Caixa realizada em 2/6/2009 (peça 1, p. 98-102) , a qual atestou a regularidade da aplicação das três parcelas. Todavia, conforme visto, não houve liberação de recursos adicionais para a conclusão da 1ª etapa. O ex-prefeito pugnou pela alteração do plano de trabalho referente à 2ª etapa e conseguiu novos recursos no âmbito do Contrato de Repasse 0195.560-83 (analisado no TC Processo 007.393/2014-8, de relatoria do Ministro Augusto Nardes) , tendo em vista que os previstos não seriam suficientes para terminar a obra. 
12.	Ademais, verifico que, entre 2005 e 2012 o município teve cinco prefeitos (peça 117, item 24) demonstrando que nesse período as condições políticas estavam bem conturbadas, o que pode ter prejudicado as tratativas para a conclusão das obras, as quais não foram paralisadas na gestão do recorrente, mas sim da prefeita anterior, Sra. Florenice Jacobina Brito (peça 1, p.8) . Essa responsável teve sua responsabilidade afastada deste processo por ter ficado apenas cinco meses no cargo. Outros prefeitos também não deram continuidade às obras, tendo sido o recorrente o único apenado por esta Corte porque não ajuizou, como os demais, ações judiciais para a solução do caso, onde prevaleceu o entendimento de que a deterioração das obras impedia sua conclusão com os recursos disponíveis (itens 11 a 13 da peça 32, p. 2) . 
13.	Tais circunstâncias, a meu ver, consistem em fortes atenuantes que justificariam a não apenação do recorrente. Corrobora tal informação o fato de que o auditor da Serur, por ocasião da instrução que embasou o julgamento do recurso de reconsideração (peça 59) , já havia proposto dar provimento integral ao recurso, apontando, inclusive, que a falta de prestação de contas quanto aos recursos geridos na gestão do recorrente, que promoveu o pagamento de despesas no quantitativo de R$ 13.267,68 sem comprovação nos autos, não estava açambarcada pela citação. Acrescenta também que o recorrente não permaneceu inerte:
"20. São pontos que, quando articulados, afastam a ideia de que desleixo puro e simples do gestor no que diz respeito a paralisação da obra: houve a continuação dos serviços relativos à "canaleta em alvenaria revestida", cujo pagamento foi liberado pelo órgão concedente, houve tratativas da construtora no sentido de alteração do item "postes de concreto", exigindo elaboração de novo plano de trabalho e justificativa técnica e, ademais, a notificação para justificativa quanto a paralisação das obras ocorreu no momento em que o recorrente não mais exercia a função pública, inviabilizando a adoção de medidas suficientes para a correção dos rumos quanto à aplicação dos recursos."  (grifei) 
14.	Nessa ocasião, o corpo dirigente da unidade (peças 60-61) e o MP/TCU (peça 62) propuseram o provimento parcial do recurso, com a respectiva redução de débito e multa. O Relator do recurso de reconsideração à época, Ministro Aroldo Cedraz, discordou de ambas propostas, com base no fato de que não havia comprovação sobre qualquer benefício trazido pela fração da obra efetivamente construída (peça 64) , e manteve intacto o acórdão recorrido, proposta que foi acatada pela Segunda Câmara deste Tribunal.
15.	Todavia, na presente fase processual, verifico que o recorrente acostou aos autos deste processo e do TC Processo 007.393/2014-8, de relatoria do Ministro Augusto Nardes, a documentação comprobatória da conclusão da obra por prefeito posterior, o que trouxe a necessária funcionalidade e benefício social ao empreendimento (peça 117) :
"32.1. Memorando da Gerências Executivas de Governo em Teresina/PI ao GEOTR02 - Gestão Execução, Pagamentos e PCF (mensagem eletrônica de 3/4/2019) nos seguintes termos: "informamos que os CR 0185.465-14/2005 e 0195.560-83/2006 pactuado com a Prefeitura Municipal de Curimatá estão com obras 100% concluídas" (TC Processo 007.393/2014-8, peça 138, p. 78) .
32.2. Relatório de acompanhamento de engenharia da Caixa, de 12/12/2018 (peça 140, p. 294-297) , acompanhado de registro fotográfico, com o seguinte comentário: "o projeto previa a construção de quatro bancos de concreto coberto para reservas, no entanto, só foram executados dois. contudo, verificamos ser suficientes. Diante disso, a obra apresenta funcionalidade."
32.3. Autorização de desbloqueio e informações sobre prestação de contas parcial (Caixa) , de 19/12/208 (TC Processo 007.393/2014-8, peça 138, p. 68-69) , com a observação: "Obra concluída com glosa".
32.4. Registro de conclusão de 100% das obras/serviços realizados, no âmbito do contrato 0185465-14 - construção da praça de esportes (estádio e atletismo) -, em relação ao valor liberado de R$ 150.000,00, com a última medição realizada em 3/12/2018, e valor total de investimento de R$ 158.250,00 (peça 100) .
32.5. Registro de conclusão de 100% das obras/serviços realizados, no âmbito do contrato 0195560-83 - construção da praça de esportes (estádio e atletismo) -, em relação ao valor liberado de R$ 350.000,00, com a última medição realizada em 3/12/2018, e valor total de investimento de R$ 410.108,13 (peça 102) .
33. A execução do objeto do contrato de repasse 0185464-14 se confirma também com a descrição expressa de seus serviços na documentação licitatória e contratual, referente à execução complementar da obra paralisada, a cargo da empresa Vieira Santos Transportes e Construções Ltda. (peça 101, p. 14-17 destes autos e peça 138, p. 4, 90 e peça 140, p. 47-48, 91, 98-99, 107, 119, 163, 201, 215, 217, 220, 223, 258, 261, 265-268 do TC Processo 007.393/2014-8) ."  (grifei) 
16.	A Serur apontou ainda outras duas razões para dar provimento ao recurso do Sr. José Arlindo: não se apontou qualquer irregularidade na execução físico-financeira da terceira parcela de R$ 12.574,91 ocorrida na gestão de José Arlindo da Silva Filho (peça 1, p. 98-102, 108) ; e não coube a ele a apresentação da prestação de contas final do ajuste (peça 1, p.56, cláusula 12) .
17.	De fato, no Relatório de Acompanhamento da Caixa, datado de 9/6/2009, consta o valor de R$ 13.267,68 no "item 5 - Canaleta em alvenaria revestida" e no item "evolução dos serviços no período". Relembro que a terceira parcela, que tem o valor justamente de R$ 13.267,68 somando-se os recursos federais (R$ 12.574,91) com a contrapartida (R$ 692,77) , foi liberada pelo recorrente em 25/8/2009. Assim, é possível inferir que foi aplicada no objeto do ajuste, como já apontava o auditor da Serur à peça 59, item 16:
" (...) entre o relatório de fiscalização de 4/3/2008 (peça 1, p. 86) que indicava a execução de 55,85% até o relatório subsequente de 9/6/2009 (peça 1, p. 94) que indicava a execução de 64,25%, com a execução parcial do item "Canaleta em alvenaria revestida" (61,25%; R$ 13.267,68) , indicando execução mínima das obras, no período de março de 2008 a junho de 2009, açambarcando, deste modo, 3 meses da gestão do Prefeito Valdecir Júnior, 5 meses da gestão da Prefeita Florence Brito e 6 meses da gestão do ora recorrente, bem como os demais prefeitos sucessores que paralisaram o andamento das obras."  (grifei) 
18.	Dessarte, o contrato de repasse em tela teve sua vigência prorrogada de ofício por diversas vezes, sendo que é possível encontrar nos autos sua renovação até 30/8/2015 (peça 1, p. 74) , muito tempo depois de o recorrente haver terminado seu mandato na prefeitura municipal. Assim, não cabia mesmo ao Sr. José Arlindo a apresentação da prestação final de contas, que deveria ser entregue sessenta dias após o término do contrato conforme cláusula 12 do ajuste (peça 1, p.56) . Além disso, conforme já mencionado, a notificação para que o recorrente tomasse providências para o término da obra foi recebida quando não mais ocupava o cargo de prefeito (peça 59, item 20) .
19.	Ademais, verifico que há necessidade, conforme pontua a Serur (peça 117) , de que o deslinde deste processo mantenha coerência com o encaminhamento definido nos autos do TC Processo 007.393/2014-8, de relatoria do Ministro Augusto Nardes, em cujo âmbito o Tribunal prolatou o Acórdão 857/2020-TCU-Plenário e que tratou da construção da 2ª etapa da mesma quadra de esportes sob exame:
"9.1 conhecer do recurso de revisão interposto por José Arlindo da Silva Filho para, no mérito, dar-lhe provimento, tornando insubsistente o Acórdão 4941/2016-TCU-Segunda Câmara;
9.2 em consequência ao disposto no subitem precedente, julgar regulares com ressalva as contas do Sr. José Arlindo da Silva Filho, com fundamento no art. 16, inciso II, da Lei 8.443/1992, dando-lhe quitação;"
20.	No âmbito daquele processo, conforme aponta a Serur (peça 117) , restou constatado que:
"29. (...) a paralização da obra não ostentou gravidade bastante para reprovar as contas do ex-prefeito, diante das seguintes circunstâncias atenuantes: (a) manutenção da terceira parcela na conta; (b) pedido de alteração do plano de trabalho diante da impossibilidade de conclusão dos serviços com os recursos disponíveis; (c) reformulação do plano de trabalho com o aumento da contrapartida e do valor total da obra; (d) curto período de responsabilidade de gestão perante o contrato; e (e) situação atípica de alternância do mandato eletivo entre o responsável, o vice-prefeito, o presidente da câmara municipal e o prefeito eleito para o pleito suplementar."  (grifei) 
21.	Nesse sentido, verifico que a existência de diversas circunstâncias atenuantes, a comprovação da conclusão da obra, e o encaminhamento dado à questão pelo Acórdão 857/2020-TCU-Plenário, de relatoria do Ministro Augusto Nardes, o qual afastou o débito atribuído ao ex-prefeito na segunda etapa da obra, permitem o julgamento, nestes autos, pela regularidade das contas, com ressalva, conforme análise da Serur, já sintetizada no item 6 deste Voto. Cabe, portanto, conhecer e dar provimento ao recurso interposto.
	Ante o exposto, anuindo ao posicionamento da Serur, corroborado pelo MP/TCU, VOTO por que este Colegiado adote a proposta de Acórdão que ora submeto à apreciação.
TCU, Sala das Sessões Ministro Luciano Brandão Alves de Souza, em 25 de novembro de 2020.
RAIMUNDO CARREIRO 
Relator